臺灣高雄地方法院民事裁定　九十年重訴字第一五七號
　　原　　　告　華僑商業銀行股份有限公司
　　法定代理人　張鈞
　　訴訟代理人　丁○○
　　訴訟代理人　黃榮作律師
　　右　一　人
　　複代理人　　黃雍晶律師
　　被　　　告　丙○○　　住高.
　　被　　　告　甲○○　　住同.
　　被　　　告　乙○○　　住同.
　　共　　　同
　　訴訟代理人　朱育男律師
右當事人間請求撤銷贈與等事件，原告為訴之追加，本院裁定如左：
    主      文
原告追加之訴駁回。
追加訴訟費用由原告負擔。
    理      由
一、原告之訴略以：訴外人聚冠金屬工業股份有限公司前向原告借款，至今尚欠新臺
    幣三千四百十四萬六千七百十四元及其利息、違約金未還，而被告丙○○係聚冠
    公司之連帶保證人，就上開債務自應負連帶清償之責。詎被告丙○○於前揭債務
    屆期後，為逃避債務，竟於八十八年九月十三日，將附表編號一、編號二之土地
    及建物分別贈與其妻即被告甲○○、其子即被告乙○○，且於八十八年十月一日
    辦畢所有權移轉登記，而有害於原告之債權，為此爰依民法第二百四十四條第一
    項之規定，訴請撤銷上開贈與行為及所有權移轉行為，並塗銷所有權移轉登記行
    為。又原告發現被告丙○○將不動產分別贈與被告甲○○、乙○○時，同時亦發
    現訴外人臺灣省合作金庫在該不動產已設有一千六百八十萬元之最高限額抵押權
    ，因考量系爭不動產之價值如低於上開抵押權債權，將無行使撤銷權之實益，乃
    就該不動產進行鑑價，並於八十九年二月六日取得鑑定報告書，是原告起訴應未
    逾一年之除斥期間。縱原告起訴已逾一年除斥期間，惟因被告間之贈與行為係合
    謀，顯故意共同不法侵害原告之債權，原告亦可追加依侵權行為之法律關係而為
    請求。並聲明：(一)被告間於八十八年十月一日就如附表所示不動產所為之贈與行
    為、所有權移轉行為，應予撤銷；(二)被告甲○○、乙○○應將前項不動產所有權
    移轉登記予以塗銷；(三)願供擔保請准宣告假執行等語。
二、按「訴狀送達後，原告不得將原訴變更或追加他訴，但有民事訴訟法第二百五十
    五條第一項各款情形之一者，不在此限：一、被告同意者。二、請求之基礎事實
    同一者。三、擴張或減縮應受判決事項之聲明者。四、因情事變更而以他項聲明
    代最初之聲明者。五、該訴訟標的對於數人必須合一確定時，追加其原非當事人
    之人為當事人者。六、訴訟進行中，於某法律關係之成立與否有爭執，而其裁判
    應以該法律關係為據，並求對於被告確定其法律關係之判決者。七、不甚礙被告
    之防禦及訴訟之終結者」，民事訴訟法第二百五十五條第一項定有明文。
  (一)所謂請求之基礎事實同一，係指變更或追加之訴與原訴之主要爭點有其共同性，
    各請求利益之主張在社會生活上可認為同一或關連，而就原請求之訴訟及證據資
    料，於審理繼續進行在相當程度範圍內具有同一性或一體性，得期待於後請求之
    審理予以利用，俾先後兩請求在同一程序得加以解決，避免重複審理，進而為統
    一解決紛爭者，即屬之。判斷是否合於民事訴訟法第二百五十五條第一項第二款
    之請求之基礎事實同一，應考慮被告之防禦權是否受到不利益及在訴訟之過程，
    准予為訴之變更、追加後，原來已經進行過之訴訟資料與證據資料，有無繼續使
    用之可能性及價值（最高法院九十年度臺抗字第五一九號裁判意旨參照）。
  (二)查原告主張被告間之贈與行為有害於債權，乃依民法第二百四十四條第一項之規
    定，訴請撤銷該贈與行為，並塗銷所有權移轉登記，嗣其主張被告間之贈與行為
    係合謀，顯故意共同不法侵害原告之債權，另追加依侵權行為之法律關係而為請
    求，而被告不同意原告之追加。準此而論：
  若追加之訴中關於『合謀』之事實係指『通謀虛偽意思表示』。因民法第二百四
    十四條第一項之法律關係，係撤銷已成立、生效之無償行為，故原訴以『贈與行
    為』成立、生效為前提；而通謀虛偽意思表示者，依民法第八十七條之規定，該
    意思表示無效，是追加之訴係以『贈與行為』不存在為前提，兩者之法律關係難
    以併存，爭點並無共同性。又兩造於原訴審理過程中，並不爭執『贈與行為有效
    』之事實，而本院審理之範圍亦僅限於『被告丙○○與原告間債權是否存在』、
    『若債權存在，則該贈與行為是否使債務陷於履行不能、履行困難』之事實，若
    原告因被告通謀虛偽意思表示，並追加依侵權行為之法律關係請求，則本院須捨
    棄前開調查事實、證據所得之訴訟資料、證據資料，另就『通謀虛偽意思表示』
    、『侵權行為』等新事實、新證據再開調查程序，在訴訟程序已逾一年下，不僅
    影響被告之防禦權，且造成訴訟程序之浪費，依前開裁判意旨，應認原訴、追加
    之訴之請求基礎事實不同一。
  若追加之訴中關於『合謀』之事實非指『通謀虛偽意思表示』，而係指『被告甲○○、乙○○知悉被告丙○○無力清償債務，三人故意共同侵害原告債權』。此
    時，原告就該後訴（即追加之訴）事實，固主張可依侵權行為及撤銷權等法律關
    係而為請求（詳原告提出之最高法院八十七年度臺上字第四二六號判決），但不
    能因原訴、後訴均可主張撤銷權，即認該二訴之請求基礎事實同一，應視主張之
    原因事實是否同一，及前開(一)之說明而定之。本件原訴之原因事實為『被告丙○○將如附表所示之房地贈與分別被告乙○○、甲○○，致借款債務陷於履行不能
    、履行困難，有害於原告借款債權』，與後訴之原因事實『被告故意以贈與行為
    之方式，共同侵害原告之債權』相較，兩者之原因事實並不相同。又原訴之審理
    範圍僅限於『被告丙○○與原告間債權是否存在』、『若債權存在，則該贈與行
    為是否使債務陷於履行不能、履行困難』等事實，業如前述，無庸審究被告間是
    否有故意侵害原告借款債權之事實，惟在後訴本院須審理被告之行為是否符合侵
    權行為之要件，兩者爭點顯有不同，不僅前訴之訴訟資料及證據資料無法利用，
    且影響訴訟之終結，並變更被告防禦之範圍，依前開裁判意旨，亦應認原訴、追
    加之訴之請求基礎事實不同一。
三、因原告追加不符合民事訴訟法第二百五十五條第一項第二款之要件，且無同條第
    一項所列其餘各款情形之一，揆諸首開法條規定，原告訴之追加應予駁回。
四、依民事訴訟法第九十五條，第七十八條，裁定如主文。
中　　　華　　　民　　　國　　九十一　　年　　　五　　　月　　三十一　　日
                              臺灣高雄地方法院民事第一庭
~B法　　　官　方百正
右為正本係照原本作成。
如對本裁定抗告須於裁定送達後十日內向本院提出抗告狀。
中　　　華　　　民　　　國　　九十一　　年　　　五　　　月　　三十一　　日
~B法院書記官　蔡雅萍
~F0
~T32
附表：
   ┌──┬───────────────────────────────┐
   │編號│  不動產種類、坐落標示及持分                                  │
   ├──┼───────────────────────────────┤
   │    │  土地                                                        │
   │一  │  地號：高雄市○○區○○段二小段八六六號                      │
   │    │  面積及持分：一七七平方公尺、權利範圍為全部。                │
   │    │                                                              │
   ├──┼───────────────────────────────┤
   │    │  建物                                                        │
   │二  │  建號：同右段二八五一號                                      │
   │    │  門牌號碼：高雄市○○路四二號                                │
   │    │  面積及持分：六四二點五九平方公尺、權利範圍為全部。          │
   │    │              （鋼筋混凝土造五層樓建築物。一層面積：一○五點四│
   │    │　　　　　　　　一平方公尺；二至四層面積均為：一○七點四○平方│
   │    │　　　　　　　　公尺；五層面積：九六點六八平方公尺；屋頂突出物│
   │    │                面積：十四點一六平方公尺；地下層面積：一○四點│
   │    │　　　　　　　　一四平方公尺；陽臺面積：五九點四四平方公尺）  │
   │    │                                                              │
   └──┴───────────────────────────────┘
